【裁判字號】    89,易,10
【裁判日期】    900112
【裁判案由】    竊佔
【裁判全文】
臺灣臺北地方法院刑事判決                            八十九年度易字第一號
    公  訴  人  臺灣臺北地方法院檢察署檢察官
    被      告  乙○○
                丁○○
    右  一  人
    選任辯護人  沙洪
右被告因竊佔案件，經檢察官提起公訴（八十六年度偵字第一０六七一號），本院判
決如左：
    主  文
乙○○意圖為自己不法之利益，而竊佔他人之不動產，處拘役伍拾日，如易科罰金，
以參佰元折算壹日。
丁○○無罪。
    事  實
一、乙○○明知坐落台北縣新店市○○段灣潭小段二六三之二地號如附圖所示編號乙
    斜線部分為國有土地（面積約十六平方公尺），竟意圖為自己不法之利益，於民
    國八十五年三月間，竊佔上開土地用以搭建木屋休憩，嗣於八十八年三月二十六
    日為警查獲。
二、案經台北縣警察局新店分局報請台灣台北地方法院檢察署檢察官偵查起訴。
    理  由
甲、有罪部分：
一、訊據被告乙○○固承認於右揭時、地搭建木屋之事實，然矢口否認有何竊佔犯行
    ，辯稱：上開木屋雖係八十五年三月間搭建，惟其所占用之二六三之一地號等土
    地是幾十年前其祖父、父親就開始耕作使用的，其至今亦已耕作數十年，上開木
    屋坐落之土地（二六三之二地號）也是其等在幾十年前就開始使用云云。經查：
  (一)偵查中台北縣新店地政事務所測量人員測量被告乙○○、丁○○占用土地之範圍
    時，被告及辯護人均未到場指明，起訴書所附該所土地複丈成果圖與實際占用狀
    況不符等情，業據被告乙○○、丁○○及辯護人沙洪律師於本院審理時陳述明確
    ，故本院於八十九年四月十一日會同被告、辯護人及測量人員勘驗現場後，諭知
    測量人員就被告乙○○、丁○○占用土地之範圍另行製作土地複丈成果圖（如附
    圖）；起訴書所載被告乙○○、丁○○竊佔他人土地之範圍、地號雖均有誤會，
    然起訴書犯罪事實既載明：被告乙○○竊佔他人土地用以搭建木屋休憩及種植樹
    木，與丁○○竊佔他人土地用以搭建木屋及種植農作物等情，足見其等被訴竊佔
    之標的係搭建木屋及種植樹木或農作物之土地，故本院仍得審究被告乙○○、丁○○用以搭建木屋及種植樹木或農作物之土地是否為其等所竊佔，至其等搭建木
    屋及種植樹木或農作物所佔用土地之範圍、地號，應以如附圖所示為準，先予敘
    明。
  (二)被告乙○○於八十五年三月間，在上開土地搭建木屋供作休憩之事實，業據其於
    警訊及偵審中承認在卷，亦經財政部國有財產局台灣北區辦事處接獲民眾檢舉告
    發在案，有該處八十八年三月三日台財產北管八八００五六五六號函在卷可稽，
    並有現場照片二幀附卷可佐，而其所搭建木屋坐落之土地為國有土地，其位置位
    於台北縣新店市○○段灣潭小段二六三之二地號之事實，亦經本院於八十九年四
    月十一日勘驗現場，製有勘驗筆錄，及命台北縣新店地政事務所測量人員測量，
    繪有土地複丈成果圖可稽，且有該地號之土地登記謄本附卷可證，足認被告乙○○確於八十五年三月間搭建木屋占用上開國有土地無訛。被告乙○○雖為前揭之
    辯解，並提出其外祖父、父親自三十五年間即購有新店直潭段灣潭地號二八０地
    類第二類（現新店市○○段灣潭小段二八０地號）土地之土地登記簿影本以證明
    其家族早即開始在二六三之一地號等土地耕作，及提出台北縣新店市直潭里里長
    甲○○之書面證明其自五十年間即開始在二六三之一地號土地耕作至今；然該土
    地登記簿影本所載之二八０地號土地與系爭木屋坐落之二六三之二地號土地位置
    不同，核與本件竊佔之土地無關，且經本院訊問證人甲○○證稱：「（問：建屋
    地是否二十幾年前就已耕作了？）這是現在才有，我說的二十幾年前開事耕作的
    是比較裏面的」、「（問：建物坐落土地之前是誰在使用？）以前也是竹園、蕃
    薯園，至於是誰在耕作我不清楚，比較裏面的才是乙○○他們家族在耕作」、「
    （問：建物坐落土地未興建前土地是誰在使用？）建物是現在才有的，我只知道
    建物再往前一點是他們在使用」等語（見本院八十九年二月二十三日筆錄）甚詳
    ，是證人甲○○所為之書面及證詞縱能證明被告乙○○早即開始占用二六三之一
    地號土地耕作，惟尚難以此認其亦早即開始占用系爭木屋坐落之二六三之二地號
    土地。從而，被告乙○○既自承於八十五年三月間始在二六三之二地號土地搭建
    木屋已如前述，核與證人甲○○上開證述相符，難認系爭木屋坐落之二六三之二
    地號國有土地係被告乙○○早於數十年前即開始占用，是其所辯上開木屋坐落之
    二六三之二地號土地亦為其數十年前即開始使用云云，不足採信。本件事證明確
    ，被告乙○○之犯行堪予認定。
二、按被告犯罪後，刑法第四十一條業於九十年一月四日修正，同年月十二日生效，
    該法條規定：「犯最重本刑為五年以下有期徒刑之罪，而受六月以下有期徒刑或
    拘役之宣告，因身體、教育、職業或家庭之關係或因其他正當事由，執行顯有困
    難者，得以一元以上三元以下折算一日，易科罰金。但確因不執行所宣告之刑，
    難收矯正之效或難以維持法秩序者，不在此限。」「併合處罰之數罪，均有前項
    情形，其應執行之刑逾六月者，亦同」；是被告犯罪後法律已有變更，比較新舊
    法之結果，以新法有利於被告，依刑法第二條第一項前段之規定，應適用最有利
    於被告之新法，即裁判時之刑法第四十一條處罰。核被告乙○○所為，係犯刑法
    第三百二十條第二項之竊佔罪，應依同條第一項之規定處斷。爰審酌被告犯罪之
    動機、目的、生活狀況、智識程度、手段、所生之危害，系爭木屋已拆除完畢，
    有拆後照片一幀附卷可稽，及犯罪後之態度等一切情狀，量處如主文所示之刑。
三、公訴意旨另以被告乙○○於八十五年三月間，竊佔國有二六三之一地號等土地用
    以種植樹木，因認被告乙○○此部分亦涉犯竊佔罪等語。惟被告乙○○於偵審中
    始終供承其所占用之二六三之一地號等土地是幾十年前其祖父、父親就開始耕作
    使用的，其至今亦耕作數十年等語，核與證人甲○○證稱：建物再往前一點是他
    們在使用，乙○○二十幾年前就在那邊耕作等語（見本院八十九年二月二十三日
    、同年六月二日筆錄）大致相符，且尚乏證據證明被告乙○○於八十五年三月間
    始竊佔如附圖所示編號乙（斜線部分除外）之國有土地用以種植樹木，尚難僅以
    其自承上開木屋係八十五年三月間所搭建，即推論其於同年月始在如附圖所示編
    號乙（斜線部分除外）之國有土地種植樹木，被告乙○○犯此部分竊佔罪之時間
    應以其所述迄今已數十年為可採，而本件開始偵查之時間為八十八年五月五日，
    已逾十年之追訴時效，本應依刑事訴訟法第三百零二條第二款之規定諭知免訴，
    惟因該部分與前揭有罪部分屬實質上一罪之關係，爰不另為免訴之諭知，附此敘
    明。
乙、無罪部分：
一、公訴意旨略以：被告丁○○意圖為自己不法之利益，於八十三年七月間，竊佔如
    附圖所示編號丙之土地，用以搭建木屋休憩及種植農作物，因認被告涉犯刑法第
    三百二十條第二項之竊佔罪嫌等語。
二、按犯罪事實應依證據認定之，無證據不得推定其犯罪事實；又不能證明被告犯罪
    者，應諭知無罪之判決，刑事訴訟法第一百五十四條、第三百零一條第一項分別
    定有明文。又刑法第三百二十條第二項之竊佔罪，必須行為人出於為自己不法利
    益之意圖及竊佔故意，如係出於過失誤會或誤認者，自不成立犯罪。
三、公訴人認被告丁○○涉犯右揭竊佔罪嫌，無非以證人丙○○之證述，及現場照片
    、勘驗筆錄、土地複丈成果圖為其論據。訊據被告丁○○固供承於附圖所示編號
    丙之土地上搭建木屋及種植農作物之事實，惟堅決否認有何竊佔犯行，辯稱：其
    並非居住於新店直潭，乃因常至該處釣魚，為方便釣魚及搭建木屋避風雨，始透
    過己○○之介紹，以綠竹筍種植之面積計算，先後二次向丙○○（業經不起訴處
    分確定）購入共十四欉面積以供己使用，依每欉五千元計算，由其妻戊○○交付
    新台幣（下同）七萬元予丙○○，其主觀上認係以對價取得使用之權利，並無為
    自己不法利益之意圖及竊佔故意等語。經查：（一）被告丁○○於八十三年七月
    間，在附圖所示編號丙之土地上搭建木屋及種植農作物等情，業據其於警訊及偵
    審中承認在卷，亦經財政部國有財產局台灣北區辦事處接獲民眾檢舉告發在案，
    有該處八十八年三月三日台財產北管八八００五六五六號函在卷可稽，並有現場
    照片二幀附卷可佐，而其所搭建木屋及種植農作物之土地為國有土地，其位置位
    於台北縣新店市○○段灣潭小段二六三之二地號之事實，亦經本院於八十九年四
    月十一日勘驗現場，製有勘驗筆錄，及命台北縣新店地政事務所測量人員測量，
    繪有土地複丈成果圖可稽，且有該地號之土地登記謄本附卷可證，固足認被告丁○○確於八十三年七月間使用附圖所示編號丙之國有土地。（二）然被告丁○○
    為方便釣魚及搭建木屋避風雨，透過己○○之介紹，以綠竹筍種植之面積計算，
    依每欉五千元計，向丙○○購入十四欉面積使用等情，業經證人戊○○於偵審中
    及證人己○○於本院審理時證述明確（見偵查卷三十一頁背面、本院八十九年三
    月八日及同年二月二十三日筆錄），足徵被告丁○○所辯其以七萬元向丙○○購
    入共十四欉面積等語，要屬可採，而被告丁○○係以對價購買丙○○所占有使用
    之竹欉面積，其主觀上當認對於丙○○所交予之竹欉面積有使用權，否則如知自
    己無使用權，豈有以七萬元不低之價格，甘冒隨時為人檢舉並排除占有之風險而
    為購買之理，是其所辯並無為自己不法利益之意圖及竊佔故意等語，應可採信。
    至證人丙○○於本院審理時證稱其只賣了四欉綠竹予丁○○，丁○○搭建木屋的
    地方並非該四欉綠竹之範圍內云云，雖與上開證人戊○○、己○○之證詞相佐；
    然丙○○對於丁○○購買竹欉之目的，先於偵查中稱係賣給丁○○挖（竹筍），
    嗣於本院審理時又稱丁○○為方便釣魚，要補償其地上物，且其於偵查中並未表
    示丁○○搭建木屋之土地非該四欉綠竹之範圍等情，於本院審理時始為此陳述，
    證詞有所出入，是否可採已有疑異，況證人丙○○亦因佔用丁○○右鄰之國有土
    地搭建木屋及種植農作物經檢察官偵查，嗣因追訴權時效完成經台灣台北地方法
    院檢察署檢察官以八十八年度偵字第一０六七一號為不起訴處分確定，有該不起
    訴處分書在卷足參，其證詞應有避重就輕、迴護自己之虞，故其所為證言之可信
    度容有疑問，應以證人戊○○、己○○所為之證詞較為可採。從而，被告丁○○
    固占用附圖所示編號丙之國有土地，然主觀上認為其向丙○○購買竹欉面積而有
    使用權，自難認被告丁○○有何為自己不法利益之意圖及竊佔故意。此外，復查
    無其他積極證據足認被告丁○○有何竊佔犯行，依前揭說明，不能證明其犯罪，
    自應為無罪之諭知。
據上論斷，應依刑事訴訟法第二百九十九條第一項前段、第三百零一條第一項，刑法
第二條第一項前段、第三百二十條第二項、第一項、修正後第四十一條第一項前段，
罰金罰鍰提高標準條例第一條前段、第二條，判決如主文。
本案經檢察官薛維平到庭執行職務。
中      華      民      國    九十      年      一      月     十二     日
                                    臺灣臺北地方法院刑事第七庭
                                        法  官  蕭  清  清
右正本證明與原本無異。
如不服本判決，應於判決送達後十日內，向本院提出上訴狀。
                                        書記官  劉  麗  英
中      華      民      國    九十      年      二      月      十六    日
附錄本案論罪科刑法條全文
刑法第三百二十條
意圖為自己或第三人不法之所有，而竊取他人之動產者，為竊盜罪，處五年以下有期
徒刑、拘役或五百元以下罰金。
意圖為自己或第三人不法利益，而竊佔他人之不動產者，依前項之規定處斷。
前二項之未遂犯罰之。


司法院資訊處製作；財團法人民間司法改革基金會備份。
